【裁判字號】    98,重訴,140
【裁判日期】    980928
【裁判案由】    損害賠償
【裁判全文】
臺灣新竹地方法院民事判決             98年度重訴字第140號
原      告  甲○○
訴訟代理人  魏順華律師
被      告  丁○○
訴訟代理人  劉鴻基律師
被      告  戊○○
被      告  丙○○
被      告  乙○○
被      告  己○○
上列當事人間請求損害賠償事件，原告提起附帶民事訴訟（95年
度附民字第28號），經本院刑事庭移送前來，本院於民國98年9
月14日言詞辯論終結，判決如下：
    主  文
被告應連帶給付原告新台幣貳仟肆佰萬元，暨自民國九十五年四
月四日起至清償日止，按週年利率百分之五計算之利息。
原告其餘之訴駁回。
訴訟費用由被告連帶負擔百分之九十六，餘由原告負擔。
本判決第一項於原告以新台幣捌佰萬元供擔保後得假執行。但被
告丁○○以新台幣貳仟肆佰萬元為原告預供擔保後，得免假執行
。
原告其餘假執行之聲請駁回。
    事實及理由
甲、程序方面：
    本件被告丙○○經合法通知，未於言詞辯論期日到場，核無
    民事訴訟法第386 條各款所列情形，爰依原告聲請，由其一
    造辯論而為判決。
乙、實體方面：
壹、原告方面：
一、原告起訴主張：
(一)、被告丁○○明知其與原告間有關桃園縣農田水利綜合大樓及
    南投縣政府縣政中心大樓工程興建之工程款之工程款均已結
    清，仍將桃園縣農年水利綜合大樓興建工程之合作協議書、
    損益表、支出明細、收款證明、及南投縣政府縣政中心辦公
    大樓興建工程之合作協議書、增補合約、追加工程款契約書
    、民國91年8月20日之協議書、切結書等文件交付訴外人謝
    鵬郎，並向謝鵬郎及訴外人陳德訛稱上開工程款尚未結清
    ，原告仍積欠其債務，夥同謝鵬郎、陳德及其他被告戊○○、乙○○、丙○○、己○○等人，共同基於侵害原告自由
    權及財產權之意思聯絡，於94年2 月15日21時許，由陳德
    先前往位於臺中市○○路649 號之常立小客車租賃公司以被
    告張耀卿名義向訴外人廖常亨承租車牌號碼8768-H V號之箱
    型車，後至同路段735 號之平順小客車租賃有限公司同以被
    告張耀卿名義向訴外人陳慧卿、江清標承租車牌號碼2Q-962
    2 號之自用小客車，作為前往架擄原告之交通工具，並經被
    告丁○○支付租金及保證金新台幣（下同）35,000元後，分
    別由陳德及被告戊○○駛離。翌日即同年月16日凌晨5 時
    許，陳德駕駛前開車牌號碼2Q-9622 號自用小客車搭載被
    告戊○○，被告丙○○則駕駛前開車牌號碼8768-HV 號廂型
    車搭載被告乙○○、己○○，相約於臺中市○○○○道會合
    後，共同前往原告位於新竹市○○路之住處附近觀察其行蹤
    ，復尾隨原告前往新竹市竹蓮市場，於同日上午7 時30分許
    ，原告獨自位於新竹市○○街向日葵大樓旁之停車處時，被
    告戊○○、乙○○、己○○即趁機持不具殺傷力之玩具手槍
    要脅原告，並將之推入車牌號碼8768-HV 號廂型車內，將原
    告戴上手銬、頭罩後，以槍械抵住原告，被告己○○、乙○○分坐原告左右兩側以防止逃逸，由被告丙○○駕駛載往坐
    落臺中市○○街251 號1 樓之處所加以拘禁。拘禁期間原告
    雙眼遭眼罩矇蔽，手腕遭手銬銬於椅腳，由謝鵬郎、陳德
    、被告戊○○、丙○○、乙○○及己○○等人輪流看守，謝
    鵬郎及被告張耀卿並假藉原告積欠工程款為名，要求原告給
    付160,000, 000元。原告雖一再表示工程款業已結清，央求
    被告丁○○將其釋放，惟被告丁○○告以已將其賣予被告陳
    德等人，伊無權處理等語，隨即離去，以此方式恫嚇原告
    聯絡家人交付贖款；被告陳德等人則以倘不給錢，稍候將
    有飆車族前來與談等語恐嚇原告聯絡家人交付贖款。經兩造
    商討，協議贖款金額由160,000,000 元降至50,000,000元、
    復降至22,000,000元。同年月17日8 時許，原告聯絡訴外人
    即原告公司職員許巧旻備妥贖款攜往臺中市交由訴外人黃政
    勇代為交付，許巧旻即於原告所營雙喜公司設於新竹國際商
    業銀行股份有限公司民族分行之存款帳戶內提領22,000,000
    元，並於當日17時許，攜帶提領之22,000,000元現金（下稱
    系爭贖金）於臺中市與黃政勇碰面。黃政勇則於稍後之19時
    許，依陳德等人之電話指示，駕車繞行臺中縣市後，於臺
    中縣太平市某處以「丟包」方式，將系爭贖金分裝3 袋丟擲
    路邊，被告戊○○即搭乘被告乙○○所駕駛車輛尾隨其後上
    前取款，再將系爭贖金攜至陳德、被告丙○○所駕駛，由
    被告戊○○於當日另行向順安小客車租賃公司之陳坤良所承
    租之車牌號碼1312-HZ 號廂型車上，致原告受有系爭贖金之
    損害。詎被告等人取得系爭贖金後，仍無意釋放原告，迄於
    當日22時許，原告趁隙自行脫逃，前開侵權行為始告結束。
(二)、按刑事訴訟所調查之證據，及刑事訴訟判決所認定之事實，
    非當然有拘束民事訴訟判決之效力。最高法院38年度穗上字
    第87號判例可資參照，另同院43年度台上字第95號判例、89
    年度台抗字第214號裁判見解雷同。本件被告等夥同陳德
    、謝鵬郎實施上開共同侵權行為，業經本院檢察署以94年度
    偵字第1868號、94年度偵字第2458號、94年度偵字第2925號
    及94年度偵字第3037號起訴，並經本院94年度重訴字第16號
    刑事判決認定被告丁○○意圖擄人勒贖、被告戊○○、丙○○、乙○○即己○○等4 人妨害自由有罪在案，其中被告丁○○部份嗣經臺灣高等法院於97年度上訴字第5035號刑事判
    決改判處妨害自由；而本院98年度重訴緝字第1 號刑事判決
    則認定陳德構成妨害自由，並確定在案。上開刑事判決理
    由中雖認定被告戊○○、丙○○、乙○○、己○○等人係誤
    認被告丁○○對原告仍有債權，而受託以拘禁原告之方式討
    債，尚難認有擄人勒贖不法所有意圖，應認渠等僅有私刑拘
    禁他人之犯意。被告丁○○既均親履其事，自無不知兩造間
    業無債權債務關係之理，其他被告乙○○、戊○○、丙○○
    、己○○既明知被丁○○所提出工程契約書等均無法證明其
    對原告享有債權，又未提出任何堪使其信任原告確有積欠被
    告丁○○債務資料情形下，以前開非法方法剝奪原告之行動
    自由，藉以索取系爭贖金，係謀議於前，分工於後，顯見被
    告戊○○、丙○○、乙○○、己○○等確實有基於擄人勒贖
    之故意，構成共同侵權行為。準此而論，本件被告等顯有以
    交付錢財作為終止擄人行為之意。
(三)、綜上所述，爰依民法第185條第1項、第195條第1項請求對原
    告負連帶賠償責任，並請求如下臚列之損害賠償：
  1.財產上損害：
    按損害賠償除法令另有規定，或契約另有訂定外，應填補債
    權人所受損害及所失利益，此觀民法第216條第1項規定自明
    ，與債務人是否受有利益並無關連。原告因被告等及謝鵬郎
    、陳德等人之拘禁、恫嚇及脅迫行為，於違反個人意志下
    ，交付系爭贖金與被告戊○○、丙○○及戊○○，雖系爭贖
    金嗣遭姓名年齡不詳之男子搶奪，致本件被告等未因而獲利
    ，惟依前揭最高法院裁判要旨，被告等仍應負本件原告受有
    系爭贖金22,000,000元損害賠償之責。
  2.非財產上損害：
  (1)就加害程度而言：
    本件被告等不顧原告年近72歲高齡，以玩具手槍要脅原告並
    強拉上車、對原告施加手銬及頭罩。復於拘禁地點，以數手
    銬相扣，分別銬住原告之手腕及椅腳，並以眼罩矇住原告雙
    眼，手段方法可謂兇殘，同時致原告遭受系爭贖金之損害，
    情節實屬嚴重。
  (2)就原告之身分資力而言：
    原告身分為雙喜營造股份有限公司之董事長，具有相當之社
    會地位，遭本件被告等假借積欠工程款為由實施上開侵權行
    為，不僅混淆視聽，亦戕害原告之名譽，對原告之社會地位
    及身分有所眨抑。
  (3)就原告所受之痛苦而言：
    原告自本件侵權行為發生後，遭逢身著黑色衣服之年輕人，
    即惶恐趨避。抑有進者，原告因此缺乏安全感致生失眠現象
    ，須藉助藥物入眠，有原告病歷資料附卷可參。據此，原告
    確因本件侵權行為受有精神上痛苦。
  (4)揆諸上情，衡諸本件被告等之加害情形、原告身分地位與本
    件被告等自身之經濟狀況，被告之賠償應連帶賠償原告精神
    慰撫金3,000,00元。
二、對被告答辯所為之陳述：
(一)、被告丁○○辯稱未與其他被告有犯意聯絡，尚難憑採：
    依被告丁○○於97年7月10日本院94年度重訴字第16號刑事
    案件之庭訊當時答述：「我是說下包還有那麼多錢還沒付，
    我的家庭狀況也不好，最後一次領款是3 億4 千萬開3 張票
    ，他只有給我1 億4 千萬，我沒有辦法付下包的錢。…我還
    沒跟他談到錢，我只說下包的錢要付，我家裡的經濟狀況不
    好。那時候都沒有講，只有講到下包的錢。」（見本院94年
    度重訴字第16號刑事案件97年7 月10日之筆錄第6 及13頁）
    。倘如被告丁○○辯稱僅係委託被告陳德等人與原告核算
    帳務，則與原告見面，應當核算帳務，而非抱怨經濟狀況不
    佳，是被告張耀卿以前開說詞置辯，當非可採。
(二)、被告乙○○辯稱其行為符合民法第151條自助行為，並無不
    法，尚難憑採：
    倘原告確實積欠工程款債務，本件被告等自須起訴請求法院
    依法判決，並於取得執行名義後，聲請法院強制執行，非以
    暴力介入自行執行公權力。縱然有公權力緩不濟急之情，例
    外允許當事人自力救濟，亦應符合民法第151條規定：「為
    保護自己權利，對於他人之自由或財產施以拘束、押收或毀
    損者，不負損害賠償之責。但以不及受法院或其他機關援助
    ，並非於其時為之，則請求權不得實行或其實行顯有困難者
    為限」之要件。經查，被告丁○○並無出具任何債權憑證或
    書面委任狀予被告乙○○或其他共犯。觀諸刑事卷證資料至
    明，且被告丙○○於97年5月15日本院94年度重訴字第16號
    刑事案件之準備程序亦答稱：「（問：陳德有無參與嘉義
    王連芳的擄人勒贖案？），他有參與嘉義這件案件，但是那
    件也不是擄人勒贖，嘉義那件也是債務糾紛，那件債務比較
    明確，有法院的民事判決書，判決王連芳確有欠這筆錢，這
    件也是陳德去接的，然後他才找我的。」（見本院94年度
    重訴字第16號刑事案件97年5 月15日之準備程序筆錄第4頁
    ）。故渠等明知被告乙○○既非保護自己之權利，更非不於
    其時為之，請求權不得實行或其實行顯有困難之情事，而以
    民法第151 條自助行為置辯，委無足採。
(三)、被告乙○○就本件侵權行為具故意過失，當屬無疑：
  1.按黃政勇於97年7月3日本院94年度重訴字第16號刑事案件之
    審理庭證稱：「我絕對沒有見過他們任何人，2包、3包因為
    時間太久記不清楚，應該是在警局作的筆錄比較正確，我印
    象我就是把錢放在副駕駛座，我沒有見到任何人，也沒有任
    何人跟我談到多少錢。他就一段時間就打電話叫我開到哪裡
    ，好像從市中心繞到太平，他告訴我到某個招牌停下來，要
    我丟到路邊，丟下去後他要我開車離開，我就開走了，我當
    時有問他們人是否要放，因為我以為甲○○人就在他們的車
    上，他們就說錢丟了才放人，錢不丟不放人。」（見本院94
    年度重訴字第16號97年7月3日之筆錄第31頁）。
  2.次者，被告戊○○於94年4月9日警詢時，亦自承：「我與乙○○依照『阿峰』的指示在臺中縣太平市路○○○○路名我
    不知道），找到邱董帶錢來的朋友（駕駛BMW 、深色），我
    便下車向該車駕駛說錢呢？他便問我邱董人在哪？我回答他
    ：你錢給我邱董馬上就回去了，然後他便將裝有現金之手提
    袋參只交給我，…」（見本院檢察署94年度偵字第1868號卷
    第70頁）。
  3.再者，參諸臺灣高等法院97年度上訴字第5035號刑事判決之
    認定，被告丁○○係直接與謝鵬郎、陳德及被告戊○○等
    人謀議，陳德始另偕同被告丙○○、被告乙○○索債，可
    見被告乙○○辯稱其直接受丁○○委任，顯與實情不符。
  4.復者，依前開刑事卷內容，並無被告丁○○出具書面委任書
    予被告乙○○等人之事證。況且，縱被告乙○○所言非虛，
    渠等因被告丁○○之轉述，信其對原告尚有債權關係，致渠
    等向原告催討債務有正當理由，惟前開情事僅被告乙○○等
    人主觀上有無不法所有意圖之問題，與渠等之行止是否有故
    意過失，要屬二事。
  5.此外，於97年7月3日本院94年度重訴字第16號刑事案件庭訊
    時，證人即受被告丁○○所託處理本件工程帳務之郭隆偉律
    師亦曾先後證稱：「我印象中有時候謝鵬郎會讓劉宗寰載來
    事務所，我有提醒謝鵬郎對帳要注意哪些項目。」、「當時
    謝鵬郎有與一位劉宗寰一起來事務所討論，我有跟他們說處
    理上要注意什麼事情、查哪些科目。」、「我是跟丁○○說
    還是要拿到帳目，否則無法處理。…（後來你有無拿到相關
    帳目？）後來就不了了之。」、「（你是否知道謝鵬郎後續
    有無在協助處理？）印象中，有時候丁○○還是謝鵬郎都會
    打來事務所問查帳要注意什麼事，斷斷續續的，那是羅律師
    的函之後，我偶爾還是會接到他們兩人的來電問一些事情。
    」等詞（見本院94年度重訴字第16號刑事案件97年7 月3 日
    筆錄第23及25頁）。而被告丁○○於97年7 月3 日本院94年
    度重訴字第16號刑事案件中答稱：「跟甲○○在談時，除了
    伊之外，尚有謝鵬郎在旁邊外面，他們幾位是有在，面孔我
    記不清楚。」、「有第一次的合約書，就是5 億150 萬，加
    上材料大概是5 億5 千600 多萬的合約書，後面也有再增加
    修改的合約金額大概是4 億，追加2,300 多萬的合約書共3
    份。還有提供91年8 月20日我出具的切結書，他要用3,100
    萬來處理下包。…大概就是3 份合約書，1 份切結書、1 份
    協議書。」，另就本院刑事庭再次確認訊問協議書有無提供
    給謝鵬郎及陳德，答稱：「有，這個都在郭律師那邊。」
    （見本院94年度重訴字第16號刑事案件7 月3 日之筆錄第7
    、15頁）、「（問：94年2 月16日當天你在台中東興路停車
    場碰面時，你或陳德有無人提出你與甲○○債權債務資料
    ？），謝鵬郎當天也在停車場，是陳德打電話有叫我再拿
    債權債務資料拿過去，我帶了一袋子跟前述一樣的資料，包
    括南投跟桃園的工程債務資料，我就在大同街交給甲○○。
    …（問：戊○○、丙○○、乙○○、己○○有無看過你提出
    的這些債權債務資料？），在大同街他們4 人都有看。（問
    ：他們看的資料有包括88年4 月29日的收款證明以及91年8
    月20日的協議書、切結書嗎？）我都放在那邊，我用1 個袋
    子放那邊。」、「我跟甲○○在談時，除了伊之外，尚有謝
    鵬郎在旁邊外面，他們幾位是有在，面孔我記不清楚，…」
    （見本院94年度重訴字第16號刑事案件7 月3 日之筆錄第13
    及14頁）。復於同年月10日，以證人身分陳稱：「就桃園農
    田水利會工程乙案，曾經提供損益表、支出明細、合夥協議
    書、88年4 月29日之收款證明給謝鵬郎及陳德峰。」（見本
    院94年度重訴字第16號刑事案件7 月10日之筆錄第7 頁）。
    據此，郭隆偉律師既已一再提醒被告丁○○及謝鵬郎，與原
    告對帳時應注意哪些事項、要查證哪些科目、其至建議應拿
    到相關帳目始可，且郭隆偉律師尚曾向被告等表示，工程訴
    訟，合約書沒有什麼用，還是要看帳冊（見本院刑事庭97年
    7 月10日筆錄第31頁），足證被告等人並非就對帳一事毫無
    概念。而陳德與謝鵬郎經常從事代人催討債務之行為，當
    知被告丁○○提供予陳德、謝鵬郎等人之資料，或為工程
    合約書或為合夥協議書，充其量可證明被告丁○○與原告間
    有工程承攬或合作關係，無其他證據可資證明之情下，不足
    證明尚有未結清之帳務。況依告丁○○上開證詞，陳德、
    謝鵬郎及其他被告丙○○、己○○、乙○○、戊○○等人，
    均已見過被告張耀卿出具予原告之收款證明、協議書暨切結
    書等，顯然均知被告丁○○就桃園農田水利會之工程案、南
    投縣政府辦公大樓工程案，業已收訖全部工程款、和解結清
    ，反為被告張耀卿尚積欠原告31,000,000元借款。
  6.另查，被告丙○○於97年5月15日本院94年度重訴字第16號
    刑事案件之準備程序時，答稱：「（問：陳德有無參與嘉
    義王連芳的擄人勒贖案？），他有參與嘉義這件案件，但是
    那件也不是擄人勒贖，嘉義那件也是債務糾紛，那件債務比
    較明確，有法院的民事判決書，判決王連芳確定有欠這筆錢
    。這件也是陳德去接的，然後他才找我的。」（見本院94
    年度重訴字第16號刑事案件刑事庭筆錄第4 頁）。然本件被
    告丁○○對於原告無如同嘉義王連芳案件有法院之判決以資
    為憑，亦未持有原告所簽立之任何債權憑證，則被告等向原
    告強行索討錢財，自屬出於不法所有之勒索意圖。
  7.末查，被告乙○○於本院94年度重訴字第16號刑事案件中坦
    承：「那天看到他的車子出門，我們就跟他的車子，然後確
    認應該是他的時候，就先在他車子旁邊等他，看到他從菜市
    場走出來，我們就有跟他講說他跟丁○○的債務問題，是不
    是可以跟我們到台中處理，他說什麼我不記得了，後來我們
    有推他上車，我之前一直說甲○○是自願上車不實在，他是
    被我們推上車的。」。
  8.綜上，原告一再表示其與被告丁○○間無任何金錢債務糾紛
    ，仍遭被告戊○○、乙○○、己○○尾隨跟蹤、強推上車，
    遭頭罩套頭及銬住雙手，倘屬債權債務關係糾紛，應無須刻
    意掩飾債權人一方之身分，載往被告張耀卿於臺中辦事處、
    聯絡處或其他被告之公司所在地以外處所之空屋，嗣亦無須
    扣留原告，更無可能未持任何債權憑證或收據明細，即漫天
    開價160,000,000元，復降價至系爭贖金金額，並迭要求交
    付系爭贖金時需更換座車即變更交款地點。顯見被告乙○○
    以其無故意過失等語置辯，自無可採。
三、訴之聲明：
(一)、被告等應連帶給付原告22,000,000元，及自94年2月17日起
    至清償日止，按年利率百分之5計算之利息。
(二)、被告等應連帶給付原告3,000,000元，及自起訴狀繕本送達
    翌日起至清償日止，按年利率百分之5計算之利息。
(三)、訴訟費用由被告等連帶負擔。
(四)、原告願供擔保，請准宣告假執行。
貳、被告方面：
一、被告丁○○部分：
(一)、被告丁○○無侵害行為，與其他被告間亦無共同侵權行為之
    意思聯絡：
  1.被告丁○○與被告丙○○不曾相識；而被告丙○○與謝鵬郎
    、陳德等，早於93年12月1 日架擄訴外人王連芳勒贖18,0
    00,000元時，即計謀以相同方式架擄原告取贖，有訴外人陳
    志超於93年12月5 日19時與其母林銀花之通訊監察譯文可稽
    。且被告丁○○尚於同年月2 日及94年1 月21日偕同訴外人
    賈潤年至原告公司要求與原告會面。揆諸上情，足證被告丁○○未曾就加害原告權利之行為有所謀議、造意或幫助。
  2.被告丁○○經陳德以電話通知至原告拘禁處所與原告對帳
    ，被告丁○○抵達陳德指定地點臺中市○○路瑛琪大樓旁
    停車場，即遭陳德車載繞行市區許久，始抵達原告遭拘禁
    處所，與原告短暫會面後即遭帶離，原告與被告丙○○等人
    如何達成系爭贖金之協議及交款情形，被告丁○○概不知情
    。
  3.原告於本院檢察署94年度偵字第1868號案件中曾證稱：「說
    要和我算帳，我說10年了還有什麼頭腦和你算帳。」、復於
    本院96年重訴字第16號刑事案件中證稱：「丁○○說他現在
    沒有權利了，然後他就走了，他的意思是他沒有辦法救我。
    」、「他趕快走了，表情怕怕的。」、「我看他這樣，講沒
    兩句就走了，他說我欠他錢，我說我沒有，說他瘋了。」、
    「（問：丁○○除了說你欠他錢外，有說其他什麼？），沒
    有。」、「旁邊的人還罵他怎麼電話講這麼久還不來。」。
    顯見被告丁○○除了對原告表示尚欠伊錢及無權利外，別無
    其他恐嚇言詞或行為，而所謂現在沒有權利係表示無法搭救
    原告，並非恫嚇原告。況依原告前開證詞，原告尚能嚴辭責
    罵被告丁○○瘋了，可見原告無致生害怕乙情。另依被告戊○○於本院94年重訴字第16號刑事案件證稱：「但是陳德
    跟丁○○說要抓甲○○來臺中。…我們去找甲○○把他抓來
    臺中，這件事丁○○不曉得，他是有叫我們去處理甲○○的
    帳。」、「陳德是說如果甲○○不願意來臺中，就把他抓
    起來。」、「16號要去當天陳德是有有說，如果甲○○不
    來的話，算是把甲○○來臺中跟丁○○對帳，租車前沒有。
    」、「當時甲○○來臺中時，丁○○才知道說我們把他押來
    臺中。」而陳德於臺灣高等法院97年度上訴字第5035號刑
    事案件中亦證稱：「他知道我們租這個箱型車是要去找甲○○的，至於丁○○是否知道我們要把他帶到台中我不清楚。
    」、「因為我們沒有錢，是謝鵬郎叫我打電話給丁○○，請
    他來付款。」。綜上所述，被告丁○○不僅無實施不法侵害
    行為，與本件其他被告間亦無共同侵權行為之意思聯絡。
  4.被告丙○○、戊○○於本院94年度重訴字第16號刑事案件中
    陳稱被告丁○○離去時交付謝鵬郎、陳德處理，系爭贖金
    係經被告丁○○授權云云，乃渠等企圖免除刑法第328條第1
    項、第348條刑責之技倆，無足證明被告丁○○與其他被告
    間有共同侵權行為之意思聯絡。
(二)、原告所受系爭贖金之損害與被告丁○○欠缺相當因果關係：
  1.依原告於本院94年度重訴第16號刑事案件中證稱：「大概快
    到半夜12點，他們幾個人輪流開始一直講，輪流來整我，說
    的很可怕，說我不乖乖的，要把我送到飄車族那邊。」、「
    這個錢是外面有1個老大說我欠張董1億6，我說沒這回事，
    …後來一直努力，我的意思是錢解決，性命才有，給付的錢
    越少越好，結果就講成2200萬。」、「他們輪流跟我講，講
    到天亮，大大小小輪流講，幾個人我也不曉得，有的扮黑臉
    ，有的扮白臉。」、「我的想法是黑社會錢趕快給他，只要
    放我走就好，管它是給誰。」、「（問：你跟對方談好要支
    付2200萬元，丁○○是否在場？），不在，他已經走了。」
    。由上，原告同意給付系爭贖金係因謝鵬郎等之脅迫行為所
    致，且給付對象亦為謝鵬郎等人，與被告丁○○無涉，被告
    丁○○亦全然不知。
  2.被告戊○○於本院96年度重訴字第16號刑事案件中曾證稱：
    「那時候謝鵬郎有說你口說無憑，要叫人出來答應，那時候
    甲○○就想到他臺中有1個朋友，就是上次出庭的黃政勇，
    黃政勇說他認識臺中1個老大叫『憨面』出來說這件事，那
    時候甲○○跟黃政勇通完電話，甲○○有說他是付2,400 萬
    ，其中200 萬是給黃政勇叫出來的那個老大，算是搓圓仔的
    紅包。」。又被告丙○○於同刑事案件中亦證稱：「黃政勇
    是跟甲○○說，有200 萬要包給黃政勇1 個朋友，…因為甲○○打給黃政勇時，有跟黃政勇講說，他現在遇到什麼問題
    ，…黃政勇就跟他介紹1 個朋友，黃政勇也跟甲○○說這個
    朋友如果出來幫他處理好的話，要包200 萬的紅包…我有打
    電話給黃政勇，我也有跟這個朋友通電話，他朋友綽號叫『
    憨大』。」另黃政勇於上開刑事案件中同稱：「這件事我有
    去請教1 個道上的朋友，…我說的那個道上的朋友就是『憨
    大』」。是原告係經由黃政勇介紹綽號「憨大」之黑道，交
    付系爭贖金予被告丙○○等。而被告丙○○、謝鵬郎及陳德
    等取贖方式為與「憨大」之子李元寶協商交款時間、地點
    並取款，故原告所受之損害與被告丁○○行為無涉。
(三)、原告請求慰撫金額過高，應予酌減：
    被告丁○○未曾參與其他被告強推原告上車、並以手銬、頭
    罩等侵害原告身體自由之行為；次者，被告丁○○係懼於謝
    鵬郎、陳德及被告丙○○之黑道背景，被迫到場支付租金
    、與原告對帳，非明知其與原告間之債權債務關係業已結清
    ，而基於擄人勒贖之意思侵害原告權利，有臺灣高等法院97
    年度上訴字第5035號判決足之佐證；再者，被告丁○○與原
    告對帳當時，曾告以謝鵬郎、陳德：「原告年紀大又有糖
    尿病，一定要照顧好給東西吃。」，並謂以對帳不應使用此
    種方式，要求讓原告返家；且原告給付系爭贖金係基於其與
    共同被告丙○○等之協議，原告亦自承系爭贖金予被告丁○○間之債權債務無涉；此外，被告未曾知悉有系爭贖金且分
    文未取；況原告自承為息事寧人，而未就共同被告丙○○部
    分請求檢察官上訴，是原告實際上並未受有任何精神障礙。
    末考量被告丁○○經濟上顯有困難，實無能力償還原告請求
    之金額。綜上所言，審酌被告丁○○加害程度、兩造身分、
    資力及其他各種情形，原告請求精神慰撫金30,000,000元，
    非全然無疑。
(四)、答辯聲明：
  1.原告之訴及假執行之聲請均駁回。
  2.訴訟費用由原告負擔。
  3.如受不利之判決，願供擔保免為假執行。
二、被告戊○○部分：
    原告請求賠償金額過高，且考量被告戊○○僅國小畢業、身
    分僅為油漆工、現無資產，未拿到2,200 萬，原告請求非財
    產損害部份應予酌減。
三、被告丙○○部分：
    經合法通知，均未於言詞辯論期日到場，亦未提出準備書狀
    作何聲明或陳述。
四、被告乙○○部分：
(一)、按，侵權行為所發生之損害賠償請求權，以有故意或過失不
    法侵害他人權利為其成立要件，若其行為並無故意或過失，
    即無賠償之可言，第三人所有之財產，如有足以信其屬債務
    人所有之正當理由，則請求查封之債權人，尚不得謂之有過
    失。最高法院54年度台上字第1523號判例可參。經查，被告
    丁○○出具各項債權憑證，並以書面委託被告乙○○代為向
    原告追討欠款，被告乙○○為此基於債權人地位對債務人即
    原告施以短暫拘禁以催討債務，符合民法第151條自助行為
    要件。是被告乙○○向原告催討欠款之行為，難謂有故意過
    失，依前揭最高法院判例意旨，自不構成侵權行為。
(二)、次按，附帶民事訴訟經移送民事庭後，即屬獨立民事訴訟，
    其移送後之訴訟程序，應適用民事訴訟法，刑事訴訟所調查
    之證據，及刑事訴訟判決所認定之事實，並非當然有拘束民
    事訴訟之效力。最高法院43年度台上字第95號判例足佐。經
    查，原告主張被告等因共同侵權行為致其權利受侵害，請求
    被告乙○○連帶賠償其損害，無非以刑事判決部分所調查之
    證據及所認定之事實作為依據，依前揭判例意旨，刑事判決
    尚難採為對原告有利之認定，被告乙○○否認原告所陳述之
    事實，是原告請求自無可採。
(三)、原告請求賠償金額過高，且考量被告乙○○僅高中肄業、身
    分僅為水電工、現無資產，未拿到2,200 萬，原告請求非財
    產損害部份應予酌減。
(四)、答辯聲明：
  1.原告之訴駁回。
  2.訴訟費用由原告負擔。
五、被告己○○部分：
    對本案沒有意見。
、兩造不爭執事項：
    被告丁○○、戊○○、丙○○、乙○○、己○○前因擄人勒
    贖等案件經臺灣地方法院檢察署檢察官以94年度偵字第1868
    號、94年度偵字第2458號、94年度偵字第2925號、94年度偵
    字第3037號提起公訴，經本院94年度重訴字第16號刑事判決
    判處被告丁○○意圖勒贖而擄人，處有期徒刑10年；被告戊○○共同私行拘禁，處有期徒刑1 年10月；被告丙○○共同
    私行拘禁，處有期徒刑2 年；被告乙○○共同私行拘禁，處
    有期徒刑1 年；被告己○○共同私行拘禁，處有期徒刑1 年
    。本院94年度重訴字第16號刑事判決中被告丁○○部份上訴
    臺灣高等法院，經臺灣高等法院94年度上訴字第5035號刑事
    判決丁○○共同私行拘禁，累犯，處有期徒刑4 年；減為有
    期徒刑2 年。本院94年度重訴字第16號刑事判決中被告戊○○、丙○○、乙○○、己○○部分前開有罪判決業已確定。
肆、兩造爭執事項：
    原告主張被告丁○○、戊○○、丙○○、乙○○、己○○共
    同私行拘禁原告，被告共同對原告之侵權行為，應賠償原告
    財產上損害2,200 萬元及非財產上損害300 萬元，提出起訴
    書、病歷、本院94年度重訴字第16號刑事判決、98年度重訴
    緝字第1 號刑事判決、臺灣高等法院97年度上訴字第5035號
    刑事判決為證。被告丁○○辯稱未無侵害行為，與其他被告
    間亦無共同侵權行為之意思聯絡等語；被告乙○○則辯稱：
    其係基於債權人地位對債務人即原告施以短暫拘禁以催討債
    務，符合民法第151 條自助行為等語，被告戊○○則稱未拿
    到2,200 萬元等語。是以本件爭點為：被告丁○○、戊○○
    、丙○○、乙○○、己○○是否構成民法第185 條第1 項共
    同侵權行為？
伍、本院之判斷：
一、被告丁○○因其以自己及博銘營造股份有限公司（下稱博銘
    公司）與甲○○個人及雙喜營造股份有限公司（下稱雙喜公
    司）合作有關桃園縣農田水利綜合大樓及南投縣政府縣政中
    心辦公大樓興建工程之工程款爭議，認甲○○仍積欠其逾3
    億元之工程款債務，而迄94年1 月12日止，被告丁○○因多
    次委請其他幫派人士出面向甲○○索款，均因甲○○提出上
    開工程之收款證明、協議書、切結書等結清證明而未果。惟
    丁○○因需款孔急，竟與謝鵬郎、陳德、被告戊○○等人
    共同基於妨害自由之犯意聯絡，於93年底、94年初多次商議
    計畫將甲○○強行帶離以拘禁其身體自由之方式迫使其交付
    款項，謀議既定，陳德即另覓得同上犯意聯絡之友人被告
    丙○○、乙○○協同索債，被告丙○○則另委請有犯意聯絡
    之己○○同往索債。94年2 月15日晚上9 時許，由陳德、
    被告戊○○、丁○○先前往台中市○○路649 號常立小客車
    租賃有限公司以被告丁○○名義向廖常亨承租車號8768-HV
    號廂型車，隨即於同日晚上9 時45分許，再前往台中市○○
    路73 5號平順小客車租賃有限公司以被告丁○○名義向陳慧
    卿、江清標承租車號2Q-9622 號自用小客車，被告丁○○共
    支付3 萬5 千元之租金及保證金，以作為前往新竹市強行帶
    離甲○○之交通工具，上開車輛分別由陳德、戊○○駛離
    。翌（16）日凌晨5 時許，陳德駕駛車號2Q-9622 號自用
    小客車搭載被告戊○○，丙○○則另駕駛車號8768-HV 號廂
    型車搭載被告乙○○、己○○相約在台中市○○○○道會合
    後，共同前往新竹市○○路上甲○○住處附近觀察其行蹤，
    當日上午6 時39分許，甲○○駕車搭載其妻前往新竹市竹蓮
    市場買菜，陳德等人即駕車尾隨其後，於同日上午7 時30
    分許，見甲○○在新竹市○○街向日葵大樓旁獨處，即由被
    告戊○○、乙○○、己○○上前向甲○○告以因積欠他人債
    務要求隨同上車，甲○○不從，其等三人即強行將之推入車
    號8768-HV 號廂型車後座，被告己○○、乙○○則分別坐於
    甲○○左右二側防止其脫逃，復為其戴上手銬、頭罩，由被
    告丙○○駕車將甲○○載往台中市，被告戊○○仍乘坐陳德
    駕駛之車號2Q-9622 號自用小客車返回台中市，其等抵達
    台中市後，以電話聯繫謝鵬郎、丁○○，由謝鵬郎向不知情
    之廖苓安商借台中市○○街251 號1 樓處所拘禁甲○○，於
    拘禁期間仍以眼罩矇住甲○○雙眼，並以手銬銬住椅腳及甲○○手腕，由謝鵬郎、陳德、被告戊○○、丙○○、乙○○、己○○等人輪流看守之，被告乙○○並在旁把玩陳德
    攜帶至該處之3 把玩具手槍，期間被告丁○○到場向甲○○
    要求給付款項，甲○○表示工程款項均已結清，並央求被告
    丁○○將其釋放，惟被告丁○○告以已將其賣予被告陳德
    等人，伊無權處理等語，隨即離去，以此方式恫嚇甲○○聯
    絡家人交付贖款，經甲○○與謝鵬郎、陳德等人討價還價
    後，款項由3 千萬元降至2 千2 百萬元。94年2 月17日上午
    8 時許，甲○○聯絡其公司職員許巧旻備妥2 千2 百萬元攜
    往台中市交由其友人即德昌營造公司負責人黃政勇代為交付
    ，許巧旻接獲甲○○之電話後，先自雙喜公司設於新竹國際
    商業銀行民族分行之存款帳戶內提領2 千2 百萬元，隨即於
    同日下午5 時許攜款前往台中市與黃政勇碰面，黃政勇則於
    當日晚上7 時許起，依陳德等人之電話指示駕車在台中縣
    市繞行後，嗣依指示在台中縣太平市○○路旁將3 袋現金共
    計2 千2 百萬元丟擲路邊，被告戊○○則搭乘乙○○所駕車
    輛尾隨其後上前取款，再將該款攜至被告陳德、丙○○所
    駕駛乘坐由戊○○於當日另行向順安小客車租賃公司之陳昆
    良承租之車號1312-H Z號廂型車上，其等3 人將該筆款項帶
    回台中市○○街251 號1 樓，由被告戊○○執款下車進屋之
    際，突有3 、4 名姓名年籍不詳之男子，駕車急駛而來將該
    筆款項搶走，被告陳德、丙○○、戊○○及在屋內看守甲○○之謝鵬郎、己○○等人因誤認係警察查緝而紛紛逃逸躲
    避，隨後駕車返回該處之乙○○見狀亦自行離去，迄94年2
    月17日晚上10時許，甲○○見無人看守遂自行脫困，撥打電
    話予友人駕車前來接送返家。嗣經警在台中市○○街251 號
    1 樓扣得陳德所有供拘禁告訴人時恫嚇用之玩具手槍3 支
    ，並循線於94年4 月9 日，在台中市○○路○ 段672 號9 樓
    之11、台中市○○路○ 段256 巷6 號地下1 樓、台中市○○
    路○ 段257 號11樓之5 、台中市○○街57號501 室，分別查
    獲被告乙○○、丁○○、謝鵬郎、戊○○；另於94年5 月3
    日在台中市○○路○ 段543 號5 樓、屏東縣屏東市○○路20
    8 之5 號，先後查獲丙○○、己○○。以上事實，業經前開
    刑事案件調查綦詳認定在案，參酌被告丁○○事前與被告戊○○等人謀議，並由被告丁○○支付租用作為前往新竹市強
    行帶離甲○○之交通工具租金及保證金，再由被告戊○○等
    人前往強行帶走原告，復為其戴上手銬、頭罩，並於台中市
    ○○街251 號1 樓處所拘禁甲○○，於拘禁期間仍以眼罩矇
    住甲○○雙眼，並以手銬銬住椅腳及甲○○手腕，由被告戊○○、丙○○、乙○○、己○○等人輪流看守之，被告丁○○到場向原告要求給付款項，原告表示工程款項均已結清，
    並央求被告丁○○將其釋放，被告丁○○告以已將其賣予陳
    德等人，伊無權處理等語，隨即離去，以此方式恫嚇原告
    聯絡家人交付贖款，經討價還價後，款項由3 千萬元降至2
    千2 百萬元等節，堪認前開刑事案件被告丁○○為主謀；又
    被告乙○○共同私行拘禁原告，以取得前開贖款，其若認原
    告有積欠其債務，應依法起訴請求法院判決，並於取得執行
    名義後，聲請法院強制執行，殊不容以暴力介入自行執行公
    權力，此乃法治國家依法執行之原則。縱使於公權力緩不濟
    急時，例外允許當事人自力救濟，然應在民法第151 條規定
    ：「為保護自己權利，對於他人之自由或財產施以拘束、押
    收或毀損者，不負損害賠償之責。但以不及受法院或其他機
    關援助，並非於其時為之，則請求權不得實行或其實行顯有
    困難者為限」之限制下始可主張自力救濟。被告乙○○等人
    亦無民法第151 條所定情形，被告乙○○前開抗辯顯不可採
    ，又前開2,200 萬元嗣雖遭3 、4 名姓名年籍不詳之男子，
    駕車急駛而來將該筆款項搶走，被告乙○○等人未分到贖款
    ，然被告等人既基於共同犯意聯絡，私行拘禁原告，取得贖
    款，被告等人行為均為原告所生損害共同原因，即所謂行為
    關連共同，亦足成立共同侵權行為，均不能以前開贖款嗣遭
    人搶走解免其等應負之損害賠償責任甚明。
二、按因故意或過失，不法侵害他人之權利者，負損害賠償責任
    。故意以背於善良風俗之方法，加損害於他人者亦同。數人
    共同不法侵害他人之權利者，連帶負損害賠償責任；不能知
    其中孰為加害人者，亦同。造意人及幫助人，視為共同行為
    人。不法侵害他人之身體、健康、名譽、自由、信用、隱私
    、貞操，或不法侵害其他人格法益而情節重大者，被害人雖
    非財產上之損害，亦得請求賠償相當之金額。民法第184 條
    第1 項前段、第185 條、第195 條第1 項分別定有明文。本
    件被告前揭行為，並致原告受有上開損害，二者間顯有相當
    因果關係，則原告依據侵權行為之法律關係，請求被告丁○○、戊○○、丙○○、乙○○、己○○負損害賠償責任，自
    屬有據。茲將原告請求被告丁○○、戊○○、丙○○、乙○○、己○○賠償之項目及金額是否應予准許，分述如下：
(一)、原告因被告丁○○、戊○○、丙○○、乙○○、己○○私行
    拘禁之侵權行為，而受有2,200 萬元贖款之損害，已如前述
    ，則原告請求被告連帶給付2,200 萬元，自應准許。
(二)、非財產上損害：
    被告等人基於共同犯意聯絡，由被告戊○○等人共同於前揭
    時地以玩具手槍要脅原告並強拉上車、對原告施加手銬及頭
    罩，復於拘禁地點，以數手銬相扣，分別銬住原告之手腕及
    椅腳，並以眼罩矇住原告雙眼，自屬對原告之自由等之不法
    侵害，原告主張被告共同不法侵害其身體、健康、自由，致
    其因此恐懼、驚嚇、精神受有痛苦，請求被告丁○○、戊○○、丙○○、乙○○、己○○連帶賠償其非財產上之損害，
    揆諸首揭規定，即屬有據。按精神慰撫金核給標準，雖與財
    產上損害不同，然非不可斟酌雙方身份資力與加害程度，及
    其他各種情形核定相當之數額（最高法院51年臺上字第223
    號判例參照）。被告丁○○、戊○○、丙○○、乙○○、己○○共同私行拘禁年已逾70歲之原告，以取得2,200 萬元之
    鉅額贖款，原告經歷身體所受之不自由，心靈上面臨可能受
    傷或死亡之恐懼與無助，身心必然承受巨大的痛苦，原告為
    建設公司負責人，經濟狀況優渥，有稅務電子閘門財產所得
    調件明細表可佐，被告丁○○名下亦有多筆不動產等財產，
    財產總額達數百萬元，被告丙○○名下財產有一汽車，被告
    乙○○、己○○、戊○○名下查無財產，有稅務電子閘門財
    產所得調件明細表可佐，被告乙○○、戊○○等人案發時從
    事水電、油漆工等工作，本院審酌兩造之身份、經濟能力、
    社會地位，及原告因受被告以暴力強押私行拘禁勒取鉅款所
    受之痛苦等一切情狀，認原告向被告丁○○、戊○○、丙○○、乙○○、己○○連帶請求300 萬元，尚屬過高，應核減
    為200 萬元為適當，逾此部分之請求，則不應准許。
(三)、綜上，原告得請求被告賠償之損害應為2,400 萬元（2,200
    萬元＋200 萬元＝2,400 萬元。）
(四)、末按給付無確定期限者，債務人於債權人得請求給付時，經
    其催告而未為給付，自受催告時起，負遲延責任。其經債權
    人起訴而送達訴狀，與催告有同一之效力；又遲延之債務，
    以支付金錢為標的者，債權人得請求依法定利率計算之遲延
    利息；應付利息之債務，其利率未經約定，亦無法律可據者
    ，週年利率為百分之5 ，民法第229 條第2 項、第233 條第
    1 項前段、第203 條定有明文。本件原告對於被告之侵權行
    為損害賠償請求權，係屬於給付未有確定期限之金錢債權，
    依民法第229 條第2 項規定，被告應自受催告時負遲延責任
    ，原告請求其中2,200 萬元自交付日即94年2 月17日起算法
    定遲延利息部分，顯與上開規定未符，應以自起訴狀繕本送
    達（本件於95年4 月4 日送達生效）被告之翌日即95年4 月
    5 日起，加給按年息5%計算之法定遲延利息，為有理由，應
    予准許。逾此範圍之請求，洵屬無據，應予駁回。
三、從而，原告依侵權行為損害賠償之法律關係，請求被告連帶
    給付2,400 萬元及自起訴狀繕本送達翌日（95年4 月5 日）
    起至清償日止按年息百分之5 計算之利息，為有理由，應予
    准許，超過上開金額之請求，為無理由，不應准許。
四、因本案事證已臻明確，兩造其餘主張陳述及所提之證據，經
    審酌後，或與本件爭點無涉，或於判決結果無影響，爰不逐
    一論述，附此敘明。
五、原告陳明願供擔保請准宣告假執行，經核原告勝訴部分，核
    無不合，爰酌定相當擔保金額，准予宣告假執行。被告丁○○亦陳明願供擔保請准宣告免為假執行，經核亦無不合，爰
    酌定相當之擔保金額併准許之。至原告敗訴部分，因該部分
    之訴業經駁回，其假執行之聲請，已失所附麗，應併予駁回
    。
陸、結論：原告之訴為一部有理由、一部無理由，依民事訴訟法
    民事訴訟法第385 條第1 項前段、第79條、第85條第2 項、
    第390 條第2 項、第392 條第2 項，判決如主文。
中    華    民    國    98    年    9     月    28    日
                  民事第一庭    法  官  林麗玉
以上正本係照原本作成。
如對本判決上訴，須於判決送達後20日內向本院提出上訴狀。
中    華    民    國    98    年    9     月    28    日
                                書記官  陳思璟


司法院資訊處製作；財團法人民間司法改革基金會備份。
